【裁判字號】    94,訴,3681
【裁判日期】    950809
【裁判案由】    虛報進口貨物
【裁判全文】
臺北高等行政法院判決
                                     94年度訴字第3681號
                              .
原      告  綠康實業有限公司
代  表  人  甲○○（董事）
被      告  財政部基隆關稅局
代  表  人  李榮達（局長）
訴訟代理人  丙○○
            乙○○
上列當事人間因虛報進口貨物事件，原告不服財政部中華民國94
年9月26日台財訴字第09400343120號訴願決定，提起行政訴訟。
本院判決如下：
    主  文
原告之訴駁回。
訴訟費用由原告負擔。
    事  實
壹、事實概要：
    緣原告委由捷豐企業有限公司，於民國（以下同）93年8月2
    日及同年8月10日向被告報運進口大陸產製之貨物OUTER DO-
    OR PRODUCTS WOODEN GARDEN WARE（WILLOW FIR）各乙批（
    報單號碼：第AA/93/3980/2059及AA/93/4135/2240號），其
    中實到貨物報單號碼第AA/93/3980/2059號第1至4項， 及報
    單號碼第AA/93/4135/2240號第1項，經被告查驗及送外鑑定
    結果材質為福杉，與原申報不符，核非屬經濟部國際貿易局
    公告准許進口之大陸物品，原告核涉有虛報貨物品質（材質
    ）、逃避管制之情事，且因原告於處分確定後五年內再犯同
    條例同一規定，被告初查依據行為時（以下同）海關緝私條
    例第37條第 3項轉據同條例第36條第1、3項及第45條之規定
    ，分別處系案貨物貨價1.5倍之罰鍰新臺幣（以下同）271,4
    16元及64,396元，併沒入貨物。原告不服，申請復查，未獲
    變更，提起訴願，遭駁回後，遂向本院提起行政訴訟。
貳、兩造聲明：
一、原告聲明：求為判決訴願決定及原處分均撤銷。
二、被告聲明：求為判決駁回原告之訴。
、兩造爭點：
    系爭鑑定報告是否因僅記載結果，並未具體說明鑑定之方法
    或過程，而難認具有形式上之證據能力？被告依據該鑑定結
    果為本件處罰，認事用法有無違誤？
一、原告陳述：
(一)、改制前行政法院39年判字第2號判例要旨： 「行政官署若對
    於人民有所處罰，必須確實證明其違法之事實，倘不能確實
    證明其違法事實之存在，其處罰即不能認為合法。」
(二)、最高法院79年台上字第540號判例要旨： 「按法院固得就鑑
    定人依其特別知識觀察事實，加以判斷而陳述之鑑定意見，
    依自由心證判斷事實之真偽。然就鑑定人之鑑定意見可採與
    否，則應踐行調查證據之程序而後定其取捨。倘法院不問鑑
    定意見所由生之理由如何，遽採為裁判之依據，不啻將法院
    採證認事之職權委諸鑑定人，與鑑定僅為一種調查證據之方
    法之趣旨殊有違背。」 另最高法院93年台上字第440號及86
    年台上字第1664號亦著有相同判決要旨。
(三)、行政訴訟法第161條規定：「行政法院依第138條之規定，囑
    託機關、學校或團體陳述鑑定意見或審查之者， 準用第160
    條及民事訴訟法第335條至第337條之規定。其鑑定書之說明
    ，由該機關、學校或團體所指定之人為之。」民事訴訟法第
    335條則規定： 「受訴法院、受命法官或受託法官得命鑑定
    人具鑑定書陳述意見。前項情形，依前條規定具結之結文，
    得附於鑑定書提出。鑑定書須稅明者，得命鑑定人到場說明
    。」刑事訴訟法第206條規定： 「鑑定之經過及其結果，應
    命鑑定人以言詞或書面報告。鑑定人有數人時，得使其共同
    報告之。但意見不同者，應使其各別報告。以書面報告者，
    於必要時得使其以言詞說明。」
(四)、按訴願決定及原處分駁回原告之申請，其所持理由均不外以
    「送請國立台灣大學森林學系木材物理研究室鑑定結果，來
    貨為大陸福杉，與原申報不符」，惟查：
１、上開鑑定報告不具有形式上之證據能力：
    上開鑑定報告僅記載結果，並未具體說明鑑定之方法或過程
    ，難認具有形式上之證據能力，被告依據上開鑑定結果為本
    件處罰，認事用法尚有違誤：
(1)、上開鑑定報告並未記載如何取樣？測試及取樣人員之學識經
    驗是否堪任？依前述法條及判例判決要旨，上開鑑定報告已
    難認具有形式上之證據能力。
(2)、上開鑑定報告並未具體說明鑑定之方法究係以肉眼目視、聞
    香味鑑定、或採細胞切片分析鑑識等等方法，難認具有形式
    上之證據能力。
(3)、上開鑑定報告僅記載鑑定人之最終意見，並未說明鑑定意見
    所由生之理由如何？亦未提出任何圖片、照片、文字說明本
    件送驗木材之顏色、條紋、氣味、觸感等一般性質如何？更
    未說明本件送驗木材之薄膜組織、結晶細胞、導管、木質線
    、纖維狀細胞或其他解剖特徵等性質如何？被告逕為認定本
    件送驗木材為「福杉」，顯屬率斷。
(4)、況查，本件申請進口「溫杉」與鑑定結果「福杉」，均屬針
    葉樹類長綠大喬木，原告申報系爭來貨為溫杉，如何與福杉
    區別？依經濟部國際貿易局公告之大陸物品有條件准許輸入
    項目彙總表CCC號列00000000000EX所載明之貨名針葉樹類（
    coniferous）係將福杉木製成者除外，惟該公告所指「針葉
    樹類」與「福杉木」或一般通稱之「杉木」（參見鑑定報告
    ），究應如何區別？是否為一般受規範者所得預見或理解？
    上開規定是否符合明確性原則？均屬存疑？被告認定本件原
    告申報貨物屬於虛報貨物名稱及涉及逃避管制行為云云，尚
    屬無據。
(五)、綜上所述，本件訴願決定及原處分認事用法尚有違誤，爰請
    判決如原告訴之聲明。
二、被告陳述：
(一)、按「報運貨物進口而有左列情事之一者，得視情節輕重，處
    以所漏進口稅額2倍至5倍之罰鍰，或沒入或併沒入其貨物：
    …四、其他違法行為者。」、「有前二項情事之一而涉及逃
    避管制者，依前條第1項及第3項之規定論處。」、「私運貨
    物進口、出口或經營私貨者，處貨價1倍至3倍之罰鍰。」、
    「前二項私運貨物沒入之。」及「追徵或處罰之處分確定後
    ，五年內再犯本條例同一規定之行為者，其罰鍰得加重二分
    之一…。」 分別為海關緝私條例第37條第1項第4款、第3項
    、第36條第1項、第3項及第45條所明定。次按行為時財政部
    91年9月19日台財關第910050530號函規定，報運進口「臺灣
    地區與大陸地區貿易許可辦法」規定，不得輸入之大陸物品
    而有虛報情事者，則構成逃避管制之行為。本案被告有如事
    實概要欄之違法情事，被告依法論處，洵無不合。
(二)、本案之鑑定單位國立台灣大學森林學系乃財政部核定之權威
    鑑定單位，其學術專業領域應無庸置疑，鑑定單位雖未在試
    驗報告書說明鑑定過程及理由，惟其鑑定之最終結果已明確
    足以判定實際來貨之材種；本案原告申報系爭來貨為 OUTER
    DOOR PRODUCTS WOODEN GARDEN WARE（WILLOW FIR），其中
    實到貨物報單號碼第AA/93/3980/2059號第1至4項， 及報單
    號碼第AA/93/4135/2240號第1項，既經權威鑑定單位鑑定結
    果材種為福杉，而非WILLOW FIR，則本案當以實到貨物鑑定
    結果之證據力為主，原告所質疑各理由顯屬牽強，不足採信
    。原告係以經營國際貿易為常業，理當特別審慎注意，以防
    止進口尚未開放大陸物品情事發生，並盡誠實申報作為義務
    ，何況原告已有報運類似貨物進口，涉及虛報材質，逃避管
    制之前案，並經處分確定，卻仍不知警惕，原告應注意，竟
    欠缺注意，致虛報進口貨物品質（材質），進口不准輸入之
    大陸物品，縱非故意，亦難謂無過失， 依司法院釋字第275
    號解釋意旨，即應受罰。
(三)、綜上所述，被告原處分、復查及訴願駁回之決定，認事用法
    ，洵無不合，原告之訴，顯無理由，爰請判決如被告答辯之
    聲明。
    理  由
一、按「報運貨物進口而有左列情事之一者，得視情節輕重，處
    以所漏進口稅額2倍至5倍之罰鍰，或沒入或併沒入其貨物：
    …四、其他違法行為者。」、「有前二項情事之一而涉及逃
    避管制者，依前條第1項及第3項之規定論處。」、「私運貨
    物進口、出口或經營私貨者，處貨價1倍至3倍之罰鍰。」、
    「前二項私運貨物沒入之。」及「追徵或處罰之處分確定後
    ，五年內再犯本條例同一規定之行為者，其罰鍰得加重二分
    之一…。」 海關緝私條例第37條第1項第4款、第3項、第36
    條第1項、第3項及第45條分別定有明文。 次按財政部91年9
    月19日台財關第 910050530號函規定報運進口非屬「臺灣地
    區與大陸地區貿易許可辦法」第 7條規定公告准許輸入之大
    陸地區物品而有虛報情事者，則構成逃避管制之行為。
二、本件原告委由捷豐企業有限公司， 於93年8月2日及同年8月
    10日向被告報運進口大陸產製之貨物 OUTER DOOR PRODUCTS
    WOODEN GARDEN WARE（WILLOW FIR）各乙批（報單號碼：第
    AA/93/3980/2059及AA/93/4135/2240號），其中實到貨物報
    單號碼第AA/93/3980/2059號第1至4項，及報單號碼第AA/93
    /4135/2240號第1項， 經被告查驗及送外鑑定結果材質為福
    杉，與原申報不符，核非屬經濟部國際貿易局公告准許進口
    之大陸物品，原告核涉有虛報貨物品質（材質）、逃避管制
    之情事，且因原告於處分確定後五年內再犯同條例同一規定
    ，被告初查依據海關緝私條例第37條第 3項轉據同條例第36
    條第1、3項及第45條之規定， 分別處系案貨物貨價1.5倍之
    罰鍰271,416元及64,396元，併沒入貨物。 原告不服，循序
    起訴主張，訴願決定及原處分駁回原告之申請，其所持理由
    均不外以「送請國立台灣大學森林學系木材物理研究室鑑定
    結果，來貨為大陸福杉，與原申報不符」，鑑定報告僅記載
    結果，並未具體說明鑑定之方法或過程，難認具有形式上之
    證據能力，被告依據上開鑑定結果為本件處罰，認事用法尚
    有違誤，且鑑定報告並未記載如何取樣？測試及取樣人員之
    學識經驗是否堪任？亦未具體說明鑑定之方法究係以肉眼目
    視、聞香味鑑定、或採細胞切片分析等方法鑑識，僅記載鑑
    定人之最終意見，又未說明鑑定意見所由生之理由如何及未
    提出任何圖片、照片、文字說明本件送驗木材之顏色、條紋
    、氣味、觸感等一般性質如何？更未說明本件送驗木材之薄
    膜組織、結晶細胞、導管、木質線、纖維狀細胞或其他解剖
    特徵等性質如何？被告逕為認定本件送驗木材為「福杉」，
    顯屬率斷云云。惟查：
(一)、系案貨物經被告檢樣送請國立台灣大學森林學系鑑定為福杉
    ，此有國立台灣大學森林學系木材物理研究室93年 9月10日
    試驗編號第0000000000、0000000000號試驗報告書附於原處
    分卷可稽。而本案之鑑定單位國立台灣大學森林學系乃財政
    部核定之權威鑑定單位，其學術專業領域應無庸置疑，鑑定
    單位雖未在試驗報告書說明鑑定過程及理由，惟其鑑定之最
    終結果已明確足以判定實際來貨之材種。本案原告申報系爭
    來貨為OUTER DOOR PRODUCTS WOODEN GARDEN WARE（WILLOW
    FIR），其中實到貨物報單號碼第AA/93/3980/2059號第1至4
    項，及報單號碼第AA/93/4135/2240號第1項，既經權威鑑定
    單位鑑定結果材種為福杉，而非WILLOW FIR，則本案當以實
    到貨物鑑定結果之證據力為主，原告所質疑上揭理由顯屬牽
    強，不足採信。
(二)、系案報單號碼第AA/93/3980/2059號所報運之木材共9,064 P
    CE，其中第1至4項之木材共4,100 PCE， 實到貨物全為福杉
    ；報單號碼第AA/93/4135/2240號所報運之木材共3,760 PCE
    ，其中第1項之木材1,200 PCE，實到貨物全為福杉，足見系
    案二份報單所涉及虛報貨物材質之數量，占整份報單之比例
    甚高；而原告係以經營國際貿易為常業，理當特別審慎注意
    ，以防止進口尚未開放大陸物品情事發生，並盡誠實申報作
    為義務，況且原告已有報運類似貨物進口，涉及虛報材質，
    逃避管制之前案，並經處分確定，卻仍不知警惕，原告應注
    意，竟欠缺注意，致虛報進口貨物品質（材質），進口不准
    輸入之大陸物品，縱非故意，亦難謂無過失，依司法院釋字
    第275號解釋意旨，即應受罰。
三、綜上所述，原告之陳詞均不可採，則被告認原告涉有虛報貨
    物品質（材質）、逃避管制之情事，且因原告於處分確定後
    五年內再犯同條例同一規定， 依海關緝私條例第37條第3項
    轉據同條例第36條第1、3項及第45條之規定，分別處系案貨
    物貨價1.5倍之罰鍰271,416元及64,396元，併沒入貨物之處
    分，揆諸首揭規定，並無違誤，復查決定及訴願決定遞予維
    持，均無不合。原告徒執前詞，訴請撤銷訴願決定及原處分
    ，並無理由，應予駁回。
四、本件事證已臻明確，兩造其餘攻擊防禦方法均與本件判決結
    果不生影響，故不逐一論述，併此敘明。
據上論結，本件原告之訴為無理由， 爰依行政訴訟法第98條第3
項前段判決如主文。
中    華    民    國    95    年     8    月     9    日
                             第二庭審判長法  官 徐瑞晃
                                         法  官 李得灶
                                         法  官 吳慧娟
上為正本係照原本做成。
如不服本判決，應於送達後20日內，向本院提出上訴狀並表明上
訴理由，如於本判決宣示後送達前提起上訴者，應於判決送達後
20日內補提上訴理由書（須按他造人數附繕本）。
中    華    民    國    95    年     8    月     9    日
                                         書記官 劉道文


司法院資訊處製作；財團法人民間司法改革基金會備份。
